臺灣高等法院民事判決　　　　　　　　 95年度重上字第632號
上　訴　人　周萬福即祭祀公業周振竹管理人
　　　　　　周日勝即祭祀公業周振竹管理人
上 列 二人
訴訟代理人　繆璁律師
被上訴人　　丙○○　　住基隆市○○路311-29號4樓
　　　　　　甲○○　　住台北縣淡水鎮○○路120號
上 列 二人
訴訟代理人　張義祖律師
　　　　　　劉文崇律師
上列當事人間請求增列派下員事件，上訴人對於中華民國95年11
月20日臺灣臺北地方法院95年度訴字第5758號第一審判決提起上
訴，本院於96年8月28日言詞辯論終結，判決如下：
    主  文
原判決關於確認被上訴人丙○○、甲○○對祭祀公業周振竹有派
下權存在部分，暨除確定部分外訴訟費用之裁判均廢棄。
前開廢棄部分，被上訴人在第一審之訴駁回。
第一審（除確定部分外）及第二審訴訟費用由被上訴人負擔。
    事實及理由
甲、程序方面：
一、按法律關係之存否不明確，致原告在私法上之地位有受侵害
    之危險，而此危險得以對於被告之確認判決除去之者，即得
    依民事訴訟法第247條之規定提起確認之訴。
二、查被上訴人主張其為祭祀公業周振竹 (下稱系爭祭祀公業）
    之派下員，上訴人否認之，被上訴人主觀上認其在法律上之
    地位有不安之狀態存在，訴請確認被上訴人就系爭祭祀公業
    之派下權存在，如經判決確認，其不安之狀態即可除去，自
    有即受確認判決之法律上利益，非法所不許。
乙、實體方面：
一、被上訴人主張: 伊等為系爭祭祀公業之派下子孫，而上訴人
    為該祭祀公業管理人卻否認伊等為該祭祀公業之派下員，致
    伊等是否係該祭祀公業派下身分陷於不安定之狀態，爰依民
    事訴訟法第247條第1項前段規定，提起本訴請求確認被上訴
    人等對祭祀公業周振竹有派下權存在。並答辯聲明：上訴駁
    回。（同案原告周增次、周春長請求確認其對祭祀公業周振
    竹有派下權存在部分，經原判決准許後，上訴人並未對此部
    分判決提起上訴，此部分判決已告確定。）
二、上訴人辯稱: 周佛觀固為周振竹之派下，伊等並非系爭祭祀
    公業之派下員等語。並上訴聲明：(一)原判決有關被上訴人部
    分廢棄。(二)上廢棄部分，駁回被上訴人在第一審之訴。
三、查上訴人周萬福、周日勝為系爭祭祀公業管理人乙節，有卷
    附台北市信義區公所民國 (下同)95年7月5日函可憑（原審
    卷，37頁），且為兩造所不爭，可信為真實。
四、被上訴人主張: 伊等為系爭祭祀公業之派下子孫，上訴人否
    認之，經查：
  (一)按台灣之祭祀公業係屬派下全體公同共有祀產之總稱，其設
    立方式，依習慣固有以太祖為享祀人而採取廣泛之族人為其
    範圍，或以最近共同始祖為享祀人，將其範圍限於家產分割
    當時，或分財後不久所成立各家之親屬。惟不論何者，原則
    上均須為祭祀公業之設立人及其繼承人始得為派下 (參見台
    灣民事習慣調查報告第703、712、740、741頁)，該公業享
    祀人僅係公業所祭祀之祖先，並非公業之所有人，故凡非公
    業之設立人或享有該設立人派下權之繼承人，縱為享祀人之
    後裔，仍無派下權可言。
  (二)查本件該祭祀公業規約第5條明定：系爭祭祀公業派下權係
    以周振竹所傳男性直系血親卑親屬冠周姓者為限（外放證物
    (四)，30頁之規約）。因祭祀公業派下權之繼承，依從習慣，
    係以享有派下權之男系子孫或奉祀本家祖先之女子及從母姓
    之子孫為限，一般女子或不從母姓之子孫，向無派下權。因
    此，上開規約規定將系爭祭祀公業之派下員限於享祀人之男
    性直系血親卑親屬冠周姓者，並非規定凡周振竹之所有男性
    直系血親卑親屬冠周姓者，均為派下員。系爭公業之派下員
    ，仍應以該公業之設立人及其繼承人為限，否則縱為周振竹
    之後裔，仍無派下權可言。被上訴人等既主張其為系爭祭祀
    公業之派下員，依法應就其為該公業之設立人或享有該設立
    人派下權之繼承人之事實，負舉證責任。
  (三)被上訴人主張：周佛觀係周振竹之派下子孫，周佛觀共有周
    富、周用、周首（守）、周藤、周允、周合、周瓜、周八、
    周偏等9名男性直系血親卑親屬，其分別為已故周灶土、周
    呆之子，而周灶土、周呆皆為周富之曾孫等語，雖有周氏族
    譜表、戶口名簿及祭祀公業周佛觀派下系統表為証（原審卷
    ，7頁、74至75頁；外放證物(六)，45頁）。惟上訴人辯稱：
    依周氏族譜所列派下系統表所示，周富並無子嗣，故被上訴
    人並非周富之直系血親卑親屬等語。查：
    1.上開周氏族譜表於周富以下確實並未列其派下子孫名諱（
      原審卷，7頁），依該族譜記載，被上訴人等並非周富之
      子孫。
    2.上開戶口名簿無法證明被上訴人為周富之子孫。
    3.上開周佛觀派下系統表雖記載被上訴人為周富之子孫，惟
      該系統表係祭祀公業周佛觀向主管機關申請設立時所出具
      ，並有訴外人周圭之章切結承認周富派下之直系血親卑親
      屬（外放證物(六)，21頁、28至29頁之推舉書、31至33頁之
      切結書），但該系統表之製作人周圭、周更新均已逝世，
      周圭之子乙○○依祭祀公業周佛觀大會紀錄為籌備會主席
      ，其因年老失智，其孫周國賢到庭證稱：「我可以證明我
      祖父周圭沒有蓋設立申請的章。68年之時我正自修代書業
      務，我父親委託我去處理，我有介入，切結書、推舉管理
      人的推舉書都沒有蓋章。69年之時我父親怕有問題，到民
      政局去查，當時還是沒有設立祭祀公業。至於其他的派下
      有沒有蓋章，我不知道」等語（本院卷，34頁反面）。周
      圭之子周康熙亦到庭證稱：「（提示周佛觀祭祀公業資料
      問：是否你父親處理？周圭的圖章是否周圭所蓋？）我看
      過我父親的圖章是圓形的，我沒有看過這枚圖章。他沒有
      對我說過祭祀公業的事，他不識字」等語（本院卷，70頁
      反面）。依上開証言，上開系統表已非真正，且該系統表
      之記載與上開周氏族譜表顯不相符，被上訴人復未能提出
      證據足證該系統表為真正，應認上開系統表不能證明被上
      訴人為周富之子孫。
  (四)被上訴人雖提出其於自宅供奉祖先之牌位照片，主張其為周
    佛觀之子孫（原審卷，9頁；本院卷，證物袋）。惟該牌位
    係被上訴人片面提出，且該照片顯示被上訴人所拜之祖先名
    字並非朝佛，究為「朝伿」或「朝天」，文字記載並非十
    分清楚。上訴人主張：被上訴人祖先牌位所拜之祖先為朝伿
    而非朝佛等語，被上訴人起先對此並無爭執，但辯稱：朝伿
    就是朝佛等語。惟證人周國賢証稱：「被上訴人不是周富的
    子孫，他們拜的祖先是朝伿，不是朝佛，而且他們提不出戶
    籍資料」等語（本院卷，35頁）。被上訴人承認其所拜的祖
    先牌位記載是朝伿而非朝佛，其雖稱：周朝佛又名周佛觀，
    周富又名周宗，而朝伿就是朝佛等語。但證人周康熙証稱：
    「我沒有聽過周朝伿，有聽過周朝佛，一個人應該沒有兩個
    名字」等語（本院卷，70頁反面），周國賢亦証稱：「我從
    事代書工作，後來才知道有周朝伿這個名字，周朝佛和周朝
    伿應該是不同的人。朝佛、朝伿應該是同一輩份」、「朝伿
    的第二代只有兩位，周佛觀的第二代廷字輩有9人，是兩個
    不同的系統。朝伿的第二代是（廷）后得、廷福，朝字輩下
    一代是廷字輩」、「周佛觀的兄弟沒有朝伿這個人，與我們
    是不同支脈」等語（本院卷，71頁）。依上開証言，被上訴
    人所拜之祖先朝伿並非朝佛。嗣被上訴人改稱：其祖先牌位
    上並非記載朝「伿」，而係人部加一個天字為朝「天」，
    「天」並無其字，應為「佛」字之誤寫等語（本院卷，87
    頁）。惟國人對於祖先牌位上之名字十分慎重，衡情不可能
    有誤寫情事，故被上訴人上開辯詞不符常情復無証據，並無
    可採。再者，該照片顯示被上訴人祖先牌位所記載之祖先首
    位為「朝伿」或「朝天」外，依序記載為周后得、周邦碩
    、周嘉賀、周廷福、周灶土、周楠生、周添發等，並無被上
    訴人所稱其祖先為如上開繼承系統表所示周富、周熟、周太
    山等人之牌位（外放證物(六)，41、42頁），故該照片不能證
    明被上訴人為周富或周佛觀之子孫。被上訴人請求本院至周
    振竹的祠堂勘驗，核對該照片所示「朝伿」或「朝天」與
    朝佛之生死年月日、時辰是否相符，以辨明兩者之同一性，
    已無必要。
  (五)被上訴人既未能舉證證明其確實為周富之直系血親卑親屬，
    亦未能提出證據證明其為系爭祭祀公業之設立人或享有該設
    立人派下權之繼承人，其主張其為系爭祭祀公業之派下員云
    云，即無可採。
五、從而被上訴人訴請確認其等就該祭祀公業派下權存在，為無
    理由，不應准許。原審判為被上訴人勝訴之判決，自有未洽
    。上訴意旨指摘原判決此部分不當，求予廢棄改判，為有理
    由，自應由本院予以廢棄改判。
六、本件事證已臻明確，兩造其餘攻擊或防禦方法，經本院審酌
    後，認均與本件之結論無涉，茲不再一一論述，併予敘明。
丙、據上論結，本件上訴為有理由，依民事訴訟法第450條、第
    78 條、第85條第1項前段，判決如主文。
中　　華　　民　　國　　96　　年　　9 　　月　　4 　　日
　　　　　　　　　  民事第十三庭
                        審判長法　官　黃嘉烈
　　　　　　　　　　　        法　官  許文章
　　　　　　　　　　　        法　官  高鳳仙
正本係照原本作成。
如不服本判決，應於收受送達後20日內向本院提出上訴書狀，其
未表明上訴理由者，應於提出上訴後20日內向本院補提理由書狀
（均須按他造當事人之人數附繕本）上訴時應提出委任律師或具
有律師資格之人之委任狀；委任有律師資格者，另應附具律師資
格證書及釋明委任人與受任人有民事訴訟法第466條之1第1項但
書或第2項（詳附註）所定關係之釋明文書影本。
中　　華　　民　　國　　96　　年　　9 　　月　　6 　　日
　　　　　　　　　　　　　　　書記官　黃慶霽
附註：
民事訴訟法第466條之1（第1項、第2項）：
對於第二審判決上訴，上訴人應委任律師為訴訟代理人。但上訴
人或其他法定代理人具有律師資格者，不在此限。
上訴人之配偶、三親等內之血親、二親等內之姻親，或上訴人為
法人、中央或地方機關時，其所屬專任人員具有律師資格並經法
院認為適當者，亦得為第三審訴訟代理人。
